【裁判字號】    89,上更(一),104
【裁判日期】    891219
【裁判案由】    所有權移轉登記
【裁判全文】
臺灣高等法院民事判決  八十九年度上更(一)字第一○四號
      上  訴  人  甲○○
      訴訟代理人  周燦雄律師
      被上訴人    丙○○      .
      被上訴人    乙○○      .
      訴訟代理人  陳淑茹律師
                  陳振東律師
右當事人間所有權移轉登記事件，上訴人對於中華民國八十七年一月二十三日臺灣桃
園地方法院八十六年度訴字第七一三號第一審判決提起上訴，經最高法院發回更審，
而為訴之變更，本院判決如左：
    主    文
變更之訴駁回。
變更之訴訴訟費用由上訴人負擔。
    事    實
甲、上訴人方面：
一、聲明：
(一)、原判決除已確定部分外，與後開第三項聲明抵觸之部分廢棄。
(二)、右廢棄部分，被上訴人乙○○在第一審之本訴駁回。
(三)、被上訴人丙○○所有坐落桃園縣大溪鎮○○段六七八、六七九之一、六七九之三
    號土地（以下稱系爭土地，同段土地均簡稱編號）應予分割，其中六七九之一號
    土地內如附圖所示編號Ｃ部分面積一０七平方公尺，六七九之三號土地內如附圖
    所示編號Ｂ部分面積九０平方公尺，六七八號土地內如附圖所示編號Ｂ部分面積
    二０五平方公尺之土地分歸上訴人，被上訴人丙○○並應就上訴人分得部分辦理
    所有權移轉登記予上訴人。
二、陳述：
(一)、系爭土地水溝以南之部分即六七九之一號土地內如附圖所示編號Ｃ部分面積一０
    七平方公尺，六七九之三號土地內如附圖所示編號Ｂ部分面積九０平方公尺，六
    七八號土地內如附圖所示編號Ｂ部分面積二０五平方公尺之土地（下稱水溝以南
    土地）一直由上訴人占有使用，為上訴人所有，信託登記於訴外人呂阿發名下，
    被上訴人丙○○與呂阿發於民國六十七年七月間訂立土地買賣契約，呂阿發承買
    包含系爭土地在內之十二筆土地，呂阿發於出售時即已告知被上訴人丙○○水溝
    以南土地為上訴人使用，不在買賣契約範圍內，雖囿於當時法令關於農地不能分
    割或共有而不得不將水溝以南土地一併移轉登記於丙○○之名下，然真正所有權
    人為上訴人，而非呂阿發，被上訴人丙○○就系爭土地之所有權登記範圍已逾其
    實際所承買之範圍，茲農業發展條例於八十九年一月二十六日修正公布，第十七
    條第一項規定：「本條例修正施行前，繼承人因受原土地法第三十條之一及修正
    前本條例第三十條之限制，而以約定或信託方式將農地或其持分登記於受託人名
    下者，於本條例修正通過後一年內，得請求回復登記為所有人，回復請求權人並
    得請求依其持分分割。」，是原依法不得任意分割之系爭土地，已因法令變更而
    得辦理分割。被上訴人丙○○既明知上情，且於本件訴訟起訴迄今均承認當初水
    溝以南土地為上訴人所有，係因農地不能分割或共有之故，乃併登記為其所有，
    雖不發生訴訟法上認諾之效果，但已與上訴人間成立一契約關係，上訴人據此契
    約關係，於法令放寬農地之限制後，請求被上訴人丙○○履行給付，自無不可。
(二)、被上訴人丙○○係受被上訴人乙○○委任出面洽購土地，並以其自己名義登記為
    所有權人，是不論基於信託關係或委任關係，於被上訴人丙○○依民法第五百四
    十一條第二項規定，將其權利移轉於被上訴人乙○○之前，上訴人自得以對抗被
    上訴人丙○○之事由對抗被上訴人乙○○，被上訴人乙○○對於上訴人之前開請
    求，即不得異議。
三、證據：援用歷審所提證據。
乙、被上訴人方面：
一、聲明：
(一)、乙○○部分：變更之訴駁回。
(二)、丙○○部分：如乙○○同意，願依上訴人之請求分割並移轉登記水溝以南土地予
    上訴人。
二、陳述：
(一)、系爭土地乃呂阿發所有，並非上訴人於五十六年間析產所得，而上訴人與呂阿發
    間就系爭土地並無信託關係存在。蓋上訴人自其父分得之土地有六六六、六六七
    、六六八、六六九、六七○、六七九之二等號田地，均係整筆土地，面積不但大
    於呂阿發出售之系爭土地甚多，且兩者相隔甚遠，況系爭土地地勢較高，地形狹
    隘，上訴人之父當時既知耕地不能分割，自無再將土地水溝以南土地分予上訴人
    之必要。再者，與系爭土地相鄰之六七九之二號土地，已於六十五年間由上訴人
    分割取得，六七九之三地號亦由呂阿發於六十五年間自六七九之一號分割取所得
    ，足見系爭土地並無上訴人所稱不得分割之情形。縱系爭土地係耕地不得分割，
    然斯時上訴人與呂阿發均具有自耕農之身份，仍得因繼承而為共有之登記，上訴
    人要無將系爭土地信託登記予呂阿發之必要。
(二)、六十七年六月間呂阿發出賣系爭土地時，並未特別指明水溝以南土地屬上訴人所
    有，而不在買賣範圍內，此由契約內並未註明即可知之。且縱上訴人為真正所有
    權人，何以當時未曾為任何主張？直至近二十年後始稱擁有所有權，顯與常情有
    違。被上訴人兩人於八十一年十月十四日就合夥財產分析簽訂切結書時，亦未表
    明水溝以南土地係上訴人所有，登記於呂阿發名下等情，足證上訴人所云，並不
    可採。
(三)、水溝以南土地，雜草漫生，並無耕作之現象。縱令上訴人曾為耕作，亦屬無權占
    有，尚不得為其所有之推定。況系爭土地，整片均為砂石旱地，並無水溝，上訴
    人所謂之磚牆，係位於六七九之一號土地正中央，於八十五年所建，均非上訴人
    所指用以分隔土地之界線。
(四)、按信託契約僅屬債權契約之性質，基於債權之相對性，其權益當僅存於特定之相
    對人間，是縱上訴人與呂阿發間有信託關係存在，呂阿發既係登記名義人，對外
    即有權處分系爭土地，上訴人如有異議，亦僅得追究呂阿發之責任而已，與第三
    人無涉。是無論被上訴人乙○○知情與否，均不受僅有債權效力之信託關係所拘
    。
(五)、被上訴人丙○○雖為自認，然依民事訴訟法第五十六條第一項第一款規定，其不
    利益於被上訴人乙○○不生效力。
三、證據：除援用歷審所提證據外，補提土地登記謄本影本為證。
    理    由
一、上訴人主張：被上訴人乙○○於八十五年十一月十三日起訴請求被上訴人丙○○
    將六七六、六七八、六七九之一、六七九之三、二五二之一、二五二之二、二五
    三之六號共七筆田地移轉登記予被上訴人乙○○所指定之詹德鎮，由台灣桃園地
    方法院以八十五年度訴字第一四○七號所有權移轉登記事件受理在案，惟該七筆
    土地雖係被上訴人丙○○於六十七年七月間向呂阿發買受，並已全部登記為其所
    有，然五十六年二月間，伊與呂阿發析產時，伊等父親呂水土即指定將系爭土地
    （六七九之三地號係六十五年十一月二十日自六七九之一地號逕為分割出）水溝
    以南部分分給伊，並由伊在該分得土地上耕作，將近三十年，因囿於耕地不得分
    割或移轉共有之規定，伊乃同意將水溝以南土地信託登記在呂阿發名下，呂阿發
    亦因此一規定之限制而將系爭土地全部登記予被上訴人丙○○，實則被上訴人丙
    ○○向呂阿發買受之土地，並不包括水溝以南之土地在內。八十一年間被上訴人
    丙○○將系爭土地移轉占有予被上訴人乙○○時亦曾至現場指界，並在界址設置
    磚牆一面，以資區隔。茲農業發展條例既已修正繼承之耕地可以分割，被上訴人
    丙○○並承認上述所有權移轉登記之範圍已超過原承買三分地之範圍，並同意辦
    理分割及移轉登記予上訴人，雙方即已成立契約關係，伊基於此契約關係請求被
    上訴人丙○○履行即無不可，且在被上訴人丙○○依民法第五百四十一條第二項
    之規定，將權利移轉於被上訴人乙○○之前，伊自得以對抗被上訴人丙○○之事
    由對抗被上訴人乙○○等情，求為命：(一)被上訴人丙○○於將系爭土地辦理分割
    ，及將水溝以南土地分割與伊並將該部分土地所有權移轉登記予伊前，不得移轉
    登記水溝以南土地予被上訴人乙○○或其指定之第三人，被上訴人乙○○亦不得
    請求移轉登記該部分土地於其本人或其所指定第三人名下。(二)系爭土地應予分割
    ，水溝以南土地分歸上訴人，被上訴人丙○○並應就上訴人分得部分辦理所有權
    移轉登記予伊之判決。（上訴人於原審主張被上訴人丙○○取得系爭土地所有權
    登記時，與伊就水溝以南土地有信託關係存在，提起主參加之訴，聲明求為判命
    ：被上訴人丙○○將水溝以南土地，辦理移轉登記予伊前，不得將系爭土地移轉
    登記予被上訴人乙○○或被上訴人乙○○所指定之第三人，於本院為訴之變更如
    前述）。
二、被上訴人乙○○則以：伊於六十七年間，為經營養鹿場，與被上訴人丙○○合資
    向呂阿發購入六七六號等十二筆土地，並由被上訴人丙○○取得自耕農身分，將
    所購土地全部登記於其名下，復約定日後清算分配財產，伊欲將可分得之土地辦
    理所有權移轉登記於本人或第三人時，被上訴人丙○○不得異議。遽伊依雙方清
    算財產之約定，向被上訴人丙○○請求履行辦理移轉登記予第三人詹德鎮時，被
    上訴人丙○○卻遲不配合，伊始向原審提起前開訴訟，原審判決被上訴人丙○○
    應將伊分得之六七六、六七八、六七九之一、六七九之三、二五二之一、二五二
    之二、二五三之六號七筆田地移轉登記予詹德鎮，並無不合，上訴人提起主參加
    訴訟，主張上訴人與呂阿發間有信託關係存在，顯非實在，且上訴人主張因被上
    訴人丙○○之自認而成立契約關係，縱係屬實，亦係渠二人間債之關係，與伊無
    涉，被上訴人丙○○之自認，不利於伊，對伊亦不生效力等語，以資抗辯。
三、被上訴人丙○○則以：前述十二筆土地，係伊與被上訴人乙○○合夥向呂阿發所
    購，系爭土地以水溝為界，以南為上訴人耕作，以北則為呂阿發耕作，水溝以南
    土地確不在買賣範圍內，伊購買時有告知被上訴人乙○○系爭土地水溝以南為上
    訴人所有，若被上訴人乙○○同意，伊即同意上訴人請求云云為辯。
四、按就他人間之訴訟標的全部或一部，為自己有所請求，或主張因其訴訟之結果，
    自己之權利將受侵害者，得於本訴訟繫屬中，以其當事人兩造為共同被告，向第
    一審法院起訴，民事訴訟法第五十四條第一項定有明文。所謂「就他人之訴訟標
    的全部或一部，為自己有所請求」，係指本訴訟原告所主張之物或權利，其實係
    主參加訴訟原告自己所有，兩者無法兩立，而以主參加訴訟排除本訴訟原告之請
    求而言。該條之立法理由乃在藉一次之判決，解決自己及兩造間之爭議，既使訴
    訟藉以減少，而判決又不至矛盾，故主參加訴訟之共同被告，在主參加訴訟視為
    其訴訟標的必須合一確定，關於訴訟之進行必須一致（參照最高法院三十九年台
    上字第七二九號判例）。被上訴人乙○○主張本件關於與被上訴人丙○○之本訴
    部分，因被上訴人丙○○並未上訴，已全部確定云云，自與上開立法理由及判例
    意旨相違，被上訴人乙○○與上訴人請求相抵觸部分即關於系爭土地部分尚未確
    定，合先敘明。
五、再按訴之變更，非經他造之同意，不得為之，他造當事人雖未明白表示同意，若
    已就變更之訴加以辯論，而又未為不同意之表示者，即視為同意變更。（最高法
    院十九年上字第三二九號判例參照）。查本件上訴人於被上訴人乙○○訴請被上
    訴人丙○○移轉所有權登記事件中，主張與呂阿發有信託關係，水溝以南土地為
    其所有，被上訴人丙○○明知而買受，繼受此信託關係，伊已終止信託關係為由
    ，提起本件主參加訴訟，當時農業發展條例尚未修正，依該條例第三十條之規定
    ，耕地不得分割，上訴人因而請求判命被上訴人丙○○於移轉登記水溝以南土地
    前不得將該部分土地移轉登記予被上訴人乙○○及其指定之詹德鎮，被上訴人乙
    ○○亦不得向被上訴人丙○○為前開請求，嗣農業發展條例前開條文修正，共有
    耕地可以分割，上訴人且自承無法證明與被上訴人丙○○間有信託關係存在，乃
    於本院主張被上訴人同意分割並移轉登記，兩人間已成立契約關係，本於此契約
    關係可向被上訴人丙○○請求云云，而為前開分割並移轉登記之請求，兩者訴訟
    標的既不相同，乃係訴之變更，被上訴人雖未明示同意，惟已為言詞辯論，依前
    開判例意旨，應視為同意變更。又按訴之變更雖係撤回原訴而提起新訴，應僅就
    新訴為審理，然本件係屬主參加之訴，上訴人係就被上訴人間之訴訟標的一部，
    為自己有所請求，而排除被上訴人乙○○於本訴中就該部分之請求，其聲明第一
    、二項請求將原判決除已確定部分外，與理由第一段所述第一項聲明抵觸之部分
    廢棄，而駁回被上訴人乙○○在第一審之本訴，真意即如理由第一段聲明一所示
    ，乃屬主參加訴訟應為之聲明，而非原來上訴之聲明，併此敘明。
六、次查被上訴人丙○○於六十七年七月二十六日與呂阿發簽訂買賣契約書，買受原
    登記於呂阿發名下，包括系爭土地在內之十二筆土地，並已為所有權移轉登記之
    事實，有買賣契約書及土地登記簿謄本可參（八十五年度訴字第一四○七號卷一
    四至二三頁，二五至二六頁，原審卷九至二○頁），茲上訴人變更之訴主張呂阿
    發出售之系爭土地，僅係其個人耕作之部分，水溝以南上訴人占有使用之四○二
    平方公尺土地，並不包含在內，被上訴人丙○○有分割並移轉登記之義務，係以
    被上訴人丙○○於訴訟中已自認此事實，並同意上訴人之請求，雙方應已成立一
    契約關係，被上訴人丙○○有依約履行之義務為其論據，但查被上訴人丙○○於
    本院審理中係於本院詢問其答辯聲明時表示：如被上訴人乙○○同意，即願意分
    割並移轉登記予上訴人等語，被上訴人丙○○此等附條件之同意，並非認諾，為
    上訴人所不爭，而此項表示既屬答辯聲明，尚難認有與上訴人成立契約之意思，
    自不能認雙方意思表示合致而成立契約，上訴人主張被上訴人丙○○已與其有契
    約關係，依該契約有分割並移轉登記之義務云云，即非有據，從而，其本此契約
    提起本件主參加之訴，請求判命被上訴人丙○○於分割並移轉登記水溝以南土地
    前不得將該部分土地移轉登記予被上訴人乙○○及其指定之詹德鎮，被上訴人乙
    ○○亦不得向被上訴人丙○○為前開請求，並求為命被上訴人丙○○將系爭土地
    辦理分割，及將水溝以南土地分割與伊並將該部分土地所有權移轉登記予伊，即
    無理由，應予駁回。
八、據上論結，本件變更之訴為無理由。依民事訴訟法第第七十八條、第八十五條第
    一項前段，判決如主文。
中      華      民      國    八十九    年      十二      月    十九    日
                                臺灣高等法院民事第五庭
                                    審判長法  官  黃  熙  嫣
                                          法  官  蔡  芳  齡
                                          法  官  黃  小  瑩
右正本係照原本作成。
如不服本判決，應於收受送達後二十日內向本院提出上訴書狀，其未表明上訴理由者
，應於提出上訴後二十日內向本院補提理由書狀（均須按他造當事人之人數附繕本）
上訴時應提出委任律師或具有律師資格之人之委任狀；委任有律師資格者，另應附具
律師及格證書及釋明委任人與受任人有民事訴訟法第四百六十六條之一第一項但書或
第二項（詳附註）所定關係之釋明文書影本。
中      華      民      國    八十九    年      十二     月    二十一    日
                                          書記官  李  佳  樺
附註：
民事訴訟法第四百六十六條之一（第一項、第二項）：
對於第二審判決上訴，上訴人應委任律師為訴訟代理人。但上訴人或其法定代理人具
有律師資格者，不在此限。
上訴人之配偶、三親等內之血親、二親等內之姻親，或上訴人為法人、中央或地方機
關時，其所屬專任人員具有律師資格並經法院認為適當者，亦得為第三審訴訟代理人
。


司法院資訊處製作；財團法人民間司法改革基金會備份。
